【裁判字號】    89,判,2712
【裁判日期】    890914
【裁判案由】    營業稅
【裁判全文】
最  高  行  政  法  院  判  決                  八十九年度判字第二七一二號
    原      告  甲○○
    被      告  南投縣稅捐稽徵處
    代  表  人  彭貴源
右當事人間因營業稅事件，原告不服財政部中華民國八十八年七月七日台財訴第00
0000000號再訴願決定，提起行政訴訟，本院判決如左︰
    主  文
原告之訴駁回。
訴訟費用由原告負擔。
    事  實
緣原告未依法辦理營業登記，於八十三年至八十四年間，承包宇達營造有限公司（下
稱宇達公司）得標之和美鎮○○路○號道路工程、投線道路拓寬改善工程．．．．
等三件工程，逃漏銷售額新台幣（下同）一八、四七五、二○○元（含稅），營業稅
額八七九、七七一元，違反營業稅法第二十八條規定，又購進貨物一六、九一四、○
五九元 (未含稅），未依法取得憑證，違反稅捐稽徵機關管理營利事業會計帳簿憑證
辦法第二十一條規定，案由法務部調查局南投縣調查站查獲，移被告機關審理違章成
立，依營業稅法第五十一條第一款規定追繳營業稅八七九、七七一元，並按所漏稅額
處三倍罰鍰計二、六三九、三○○元（計至百元），另依稅捐稽徵法第四十四條規定
就未依規定取得憑證之總額處百分之五罰鍰計八四五、七○二元。原告不服，申經被
告機關復查決定撤銷違反稅捐稽徵法第四十四條所為之罰鍰部分，其餘未獲變更，原
告就其不利部分仍不服，提起訴願、再訴願，均遭決定駁回，乃提行政訴訟。茲摘
兩造訴辯意旨於次：
原告起訴意旨略稱︰一、行政官署對於人民有所處罰，必須證明其違法之事實。倘不
能確實證明違法事實之存在，其處罰即不能認為合法。本案承辦官員陳述系爭處分僅
係基於調查局南投站函，並未實質審核。復查、訴願階段，就原告所提理由，亦未細
酌。而調查局調查過程多有疏漏之處。此等疏漏之處，法務部檢察司書函法八六檢一
字第○三七五五○號稱本案經交據本部調查局八十六年九月十八日報（八六）政（督
）八六二四八一一二號函報以「經查該站搜扣之證物數量龐大，且因人力、設備均有
不足，無法完全配合」等語所不否認。復查決定書所稱：「申請人獲案筆錄」該筆錄
僅係調查站人員引導性之問話，原告並未承認有承包工程漏稅之情事。依公司法第八
條：公司負責人在有限公司為董事。許陳梅雀非宇達、明勇營造有限公司之董事。復
查、訴願決定書以法律上之異物：「實際負責人」冠之，許君非當事人之陳述，是否
得作為證據，顯有疑義。許陳梅雀調查筆錄，內容並無涉及原告承包工程、涉嫌未依
法辦理營業登記、逃漏稅，益證該筆錄內容非絕對可資憑信，而須另行調查他項事實
乃是。被告未盡調查之責任，據以核定，實為率斷。揆同一事件，另台灣省政府訴願
決定：「原處分撤銷，由原處分機關另為處分。」（八十七年八月二十六日八七府訴
三字第一六二七九一號），該案理由略以宇達公司之實際負責人許陳梅雀書立「證明
書」供稱其在南投縣調查站製作之調查筆錄與實際情形不符，並強調系爭工程實際由
宇達公司承作，未轉包給訴願人云云，究系爭工程實際承作者為誰﹖事實未臻明確，
被告在未積極確實證明原告違法之事實，且未盡調查之責，率爾認定其違章漏稅，是
原處分應予撤銷。本案未依「各級稽徵機關處理違章漏稅及檢舉案件作業要點」暨「
台灣省營造業營業稅查核注意事項」等規定，發揮稽查權，就蒐送案情之工程購料、
統一發票憑證收受及工程承包運作等實際交易過程或確實漏稅事實證據，進行調查，
或以書面通知受處分人進行調查篩選查核，僅憑原告未承認承包工程而漏稅之調查筆
錄及營造廠商片面不確定而毫無證據力之工程紀錄簿所載概括金額及對象，在未具結
承諾有承包工程漏稅情形下，以推測臆斷，草率作成處分，顯屬違法，致有瀆職之議
。調查站就原告違章事實認定，徵諸下列刑事訴訟法，其適法性則有未洽之處。依刑
事訴訟法第一九○條：「訊問證人，應命其就訊問事項之始未連續陳述。證人陳述後
，為使其陳述明確或為判斷其真偽，應為適當之訊問。」刑事訴訟法第一五四條：「
犯罪事實，應依證據認定之，無證據不得推定其犯罪事實。」刑事訴訟法第一五五條
：「無證據能力，未經合法調查，顯與事理有違，或與認定事實不符之證據，不得作
為判斷之依據。」茲就調查局南投站獲取之本案系爭工程紀錄簿是否得做為違章證據
﹖其事理綦詳於次：就證據與財務報表查核之關係言，可分為兩大類：(一)、基本會計
資料：係編製財務報表直接有關之會計資訊，自原始序時紀錄以次之一切會計相關資
訊。(二)、證實性資訊：雖非直接編入財務報表，惟可證明財務報表之允當性，且可由
查核人員獲致之資料。在法律上據以為證的方法，就是證據，包括訴訟上有疑問事實
的正面或反面證明方法在內，統稱為證據。以證據建立的事實，則為證據的效果，稱
為證明。事實的真假必須證據證明，證據必須要有一致性，自由心證仍應受經驗法則
與論理法則之支配。當事人提出證據，使法院得生強固心證之行為，謂之證明：提出
證據，使法院得生薄弱心證之行為，謂之釋明。惟刑事成立犯罪，必須最強的心證。
依照一般公認審計準則，證據須充分及適切。充分係指證據的數量，適切係指證據的
品質。證據具可靠性及相關性則品質高。查核母體數量超過一定數量後，母體大小對
證據數量則無影響，證據數量之因變數列示如下：
            證據數量      多  少，
            證據品質      低  高，
            偵測風險      低  高，
            查核母體      大  小，
            母體異質性    大  小，
            重要性水準    低  高。
證據適切性因素如下：(一)、當憑證可自企業以外之獨立來源取得時，其比純由企業內
部取得之證據更具可信賴性而更能符合獨立查核之目的。(二)、當會計資料與財務報表
編製自完善內部控制時，其比編製自有缺失內部控制情況下更具可靠性。(三)、查核人
員藉實際檢查、觀察、計算、調查等方式所得之直接資訊較諸其他循間接方式所得者
更具說服力。(四)、查核人員取具證明財務報表日餘額之證據，比取得證明非財務報日
餘額之證據更具證明力。綜上所述，工程紀錄簿僅係約略明孝蓉、宇達公司得標工
程之相關備忘事宜。其中載有自然人姓名，是否就必為受處分人仍有疑義。而自然人
名稱亦未冠以職稱，其身份究係工地負責人、聯絡人、承包人或其他關係人﹖有待究
明。系爭工程紀錄簿所載進項，復查決定書認為無足認定係其承包工程之實際進貨金
額。依學理上主張共同原則之適用，同一工程紀錄簿進、銷事項竟作出相異之認定，
而分別為相反之判斷，復查決定因此發生歧異致生矛盾，豈可不慎。足見紀錄為備忘
性質，並非正式帳冊，毫無法律上效力，無據以證明之可能。依經驗法則，商場交易
習慣並非一成不變。被告以系爭工程紀錄簿計載有甲○○，推定為原告本人。並以宇
達公司得標工程價百分之九十計算為原告承包工作。則原處分主張原告未辦營業登記
於八十三年至八十四年間承包宇達公司得標之工程，逃漏銷售額一八、四七五、二○
○元。均非直接證據，而係乏客觀性與低可信度之臆測。除與事實不符，其內容亦明
顯有誤，如復查決定原處分機構亦承認系爭工程有變更設計尚未定案而解約之情事。
依刑事法意旨及證據法則，被告處分顯有未洽之處。按鈞院三十九年判字第二號著有
判例：當事人主張事實需負舉證之責任，倘若提出之證據不足為其主張事實之證明，
自不認為其主張之事實為真實。又行政官署對於人民有所處罰，必須確實證明其違法
之事實。倘不能確實證明違法事實之存在，其處罰即不能認為合法。二、依漏稅結果
主義，漏稅罰要件為「結果違章原則，本案無漏稅結果，應免課罰。」營業稅屬加值
型，只要最終消費者吸收負擔，國庫即無損失。借牌營造廠商開立統一發票報繳營業
稅，則無向其前手補稅之必要，否則造成一補一退，徒然增加稽徵成本。且依司法院
釋字第三三七號解釋：有漏稅結果，始有漏稅罰。又如被借牌者已就被借牌承攬之業
務照章報營業稅，若稽徵機關再對借牌者課稅，則造成重複課營業稅。依漏稅結果主
義，漏稅罰要件為「結果違章原則」，有漏稅結果始有漏稅罰。原告是否漏稅應從實
際上認定，必須確定此事件和最後國庫損失之間有可歸責性。財政部七十九年八月三
十日台財稅第四七八○四五八四六一號函釋：營造廠商代他人所開立之統一發票，已
報繳營業稅捐者，應俟有關主管機關補繳稅額後退還之。本案系爭孝蓉、宇達公司分
別繳納與扣抵營業稅，府庫無稅收上損失。基於法治國家之信賴原則，原告從事業務
之行為，並未生損害於稅捐機關對稅捐稽徵正確性及國家稅收，亦不致生損害於稅捐
稽徵機關對稅捐之管理。營業稅法第五十一條第一款未依規定申請營業登記而營業者
，應以納稅義務人因而逃漏營業稅款者，始得據以追繳稅款，前揭司法院釋字第三三
七號解釋有案。準此，營業人未依規定申請營業登記而營業者，必須因而致公庫短、
漏徵營業稅額，主管稽徵機關始得向該營業人補徵營業稅。否則公庫既未短、漏徵營
業稅款，得向營業人補徵營業稅，實有違加值型營業稅之精神，甚有藉補稅之名，實
行處罰之實，顯非妥適。稅捐稽徵法第四十八條之二第一項規定：依本法或稅法規定
應處罰鍰之行為，其情節輕微，得免予處罰。處罰要件可分為主觀要件及客觀要件。
以主觀要件觀之，刑事責任出於心理事實關係而非難行為人，並依此非難而對於行為
人科以應得之刑罰，惡性乃基於概括犯意，實施不可實施之行為。揆漏稅在稅法上被
指責為一種詐術行為，自應以故意犯之觀點以規律之。實施過失行為的人，原以為其
所實施為合法行為，故無反抗法律規範的意識或自覺，乃缺乏惡性，自無罰可科之。
按稅捐的給付乃是一種無具體對待給付關係之給付義務。稅捐義務人應盡的注意義務
，應以其個人的個別情況，是否能加以注意而不注意為準，亦即民法第五三五條旨意
之應以與其自己處理同一注意義務為準。果不然，此種無期待可能性的處罰，並不能
達到處罰目的，徒然令人感到苛刻不合理而已。關於處罰之主觀要件，其與行為罰有
關部分應以故意或過失為要件，而不再採無過失責任主義，在司法院釋字第二七五號
解釋後已無疑義。按稅捐法令之目標，在使國家應得之稅收確實入庫，對於逃漏稅捐
之處罰，則在於逃漏行為之預防，是其罰則之解釋適用，應使產生預防之效果。對於
「法律錯誤」者，並應考慮對於納稅義務人注意義務之要求是否符合社會生活之常態
。此際仍謂一有錯誤即予處罰，勢將使其難以信賴正常合理之生活，且結果猶不能免
於錯誤，則此等處罰已失預防之意義。建築業之營業人，基於「礙於建築法令之規定
」情由而獲致救濟。商業登記法第五條規定：「商業業務，依法律或基於法律授權所
定之命令，須經該業主管機關許可者，於領得許可證後，方得申請商業登記。」依營
造業管理規則：凡為營造業者，應於開業前向中央主管機關申請登記，營造業之登記
分為甲、乙、丙三等，均須具備相當資本額、技師與機具設備之條件。本案處分難謂
有正當理由，因原告執行業務行為之適法性，法律上均已另有規範，本案事因為符合
行政上程序，無論法的威信、營業稅或其他公共安全的危害，均已受到保護。依法律
上毒樹果實理論，本案應予免罰。三、私法自治原則、法律保留原則及個別正義的維
護係民主法治社會圭臬。憲法第十五條：「人民之生存權、工作權及財產權應予保障
。」第二十條：「人民自由權利除必要者外，不得以法律限制之。」民法第一五三條
：「當事人互相表示意見一致意思者，契約即為成立。」本案系爭工程紀錄簿計載有
工資清冊與統一發票。其抬頭均係孝蓉、宇達營造有限公司。因之，均為法定證據。
租稅法係侵權規範，依租稅法律主義法之安定性應臻完善。在營利事業所得稅結算申
報及查核認剔上，可概括分為下列兩種證據：(一)、法定證據：綦詳於營利事業所得稅
查核準則，成本、費用及損失應符合法定形式要件，始予認列。(二)、補強證據：綦於
實質課稅原則，雖非法定證據，納稅義務人主張事實須負舉證責任，倘其所提出之證
據不足為主張事實之證明，自不得認其主張之事實為真實。補強證據復可分為下列兩
種憑證1.支付憑證。2.交易憑證。基於私法自治原則及對交易行為就交易活動的信賴
保護。人民基本權利之介入的構成要件，其規範應遵守法律保留原則。稽徵機關應尊
重租稅人權。當事人究竟以何人為其交易對象，應以當事人的真意為準。法律對強者
不利的時候，始見法律本質。姑不論稅法目的何在，稅捐稽徵機關無權置啄。否則法
律成為強者的意志，則此等處罰已失預防之意義。依法律保留原則，沒有法律授權，
行政機關即不能合法的作成行政行為。干涉及對人民生命、自由及財產之保障，應恪
守法律保留原則。本案尚難單就稅法規範觀點加以釐析，而有對社會實際經濟面之運
作，加以深入瞭解之必要，尋求個別正義之實現。本案系爭統一發票係如納稅義務人
基於有關現行法規、行政函釋等具有「實質權威」見解為基礎時，縱然經稽徵機關認
定短漏報稅捐應予調整補稅。惟基於人民對法律秩序信賴保護，應認為具有合理正當
理由而不處罰。四、不符營業人定義者，厥為非屬稅捐義務主體，自無繳納營業稅義
務，勿論課罰。至訴願決定理由略以：「本件訴願人既以營利為目的為轉承包工程即
屬營業稅法所稱營利事業」。蓋「營利事業」非「營業稅法」名辭，錯誤之處，彰彰
明甚。因之，訴願決定適用法律錯誤，應予撤銷。不符營業人定義，厥為非屬稅捐義
務主體，自無繳納營業稅義務。依營業稅法第三條意旨：執行業務者提供其專業性勞
務及個人受僱提供勞務，不包括在銷售勞務，非營業稅課稅範圍。土木包工業者與營
造廠商簽訂勞動契約擔任工地負責人，負責材料廠商供貨之點收無誤後，取具統一發
票或工資清冊交營造廠商會計部作帳與請款。交易關係在當事人間，自民商法而論可
能安排為直接的，亦可能安排為間接的，這屬私法自治的重要內容，站在私法自治原
則，當事人究竟以何人為其交易對象，應以當事人的真意為準。以履行輔助人履行債
務本來就是正常受容許的私法行為。在日常交易活動中，類此三角關係的交易型態比
比皆是，將所有涉及三角關係的交易活動都當作是營業稅上的不正當安排，則失之偏
頗。否則泰半交易活動乃因稅法存在而受遏阻。所得稅法就營利事業定義相對於營業
稅法就營業人定義來得明確。所得稅法第十一條第二項規定：營利事業係指公營、私
營或公私合營，以營利為目的，具備營業牌號或場所之獨資、合夥、公司或其他組織
方式之工、商、農、林、漁、牧、礦冶等營利事業。上揭法條所稱之營業牌號或一定
營業場所，除所得稅法第十條第一項規定：「固定營業場所係指經營事業之固定場所
」，無法律明文、判例或行政解釋可據，學者間似亦乏人論及，乃一不確定法律概念
。惟所得稅法就固定營業場所例示規定包括管理處、分支機構、事務所、工廠、工作
場、棧房、礦場及建築工程場所，仍具有相當外觀形式，而可依經驗法則判斷。稅捐
主管機關可於個案中予以具體化，必要時亦得訂定統一認定標準，以便平等適用。所
得稅法與營業稅法中不乏與營利事業近似之概念，此乃立法裁量之結果，其內涵是否
相同，尚待究明。例舉說明如次：(一)、所得稅法第十四條第一項第一款之「一時貿易
盈餘」：個人在一年中非經常性營利活動所獲得之盈餘，非營業稅課稅範圍。(二)、所
得稅法第十一條第一項第二款及第十四條第一項第二款之「執行業務所得」：建築師
、技師、工匠及其他以技藝自力營生者。執行業務所得直接課徵個人綜合所得稅，非
營業稅課稅範圍。(三)、所得稅法第十四條第一項第六款之「自力耕作漁牧林礦所得」
：非屬營利事業之範疇，亦非營業稅法第六條之營業人，直接課徵個人綜合所得稅。
(四)、財政部七四、六、十八台財稅第一七七三一號函及七七、五、三十台財稅第七七
○五二九八四號函之「個人直銷商與直系直銷商」：公司之個人直銷商經銷之商品與
外商台灣分公司之直系直銷商，除應按其經銷商品之利潤歸戶課徵綜合所得稅外，如
無固定營業場所，可免辦理營業登記，並免徵營業稅及營利事業所得稅。上揭概念僅
就要件之核心部分予以明確規定，至於邊際類型則未臻明確。作為信賴基礎之法源，
不拘泥行政法規條文，端賴回歸憲法精神，始克其功。鈞院八十六年判字第九三七號
判例：承攬工程，受僱佣性質，免課營業稅。司法院釋字第二一七號解釋：憲法第十
九條規定人民有依法律納稅之義務，係指人民僅依法律所定之納稅主體、稅目、稅率
、納稅方法及納稅期間等項而負納稅之義務。原告不具營業型態，無營業場所，無固
定資本額或僱用員工、無機械設備、無進銷項交易，更無價差盈虧商業行為可言，理
當不具商業登記法第八、二十一條營利事業登記規則規定，所得稅法第一二一條、營
業稅法第二十八條規定之要件，要無本案所指「未申請營業登記而營業」之效果，所
以無違反營業稅法第五十一條規定，應無追補營業稅及處罰之理至明。行政院台八十
五訴字第二五七○二號再訴願決定：對土木工人借用營造廠商牌照承包工程，經查獲
後補徵營所稅。撤銷原決定及原處分，由原處分機關究明下列事項後，另為適法之處
分。(一)、政府委建機關之工程款均撥入營造廠商，營造廠商係按發包工程款申報營利
事業所得稅，則再課徵土木工人營利事業所得稅，是否有同一工程款重複課徵營利事
業所得稅情形﹖(二)、土木工人究竟有無營業場所，是否合於所得稅法第十一條第二項
所稱之營利事業﹖(三)、土木工人承包工程所得究應課徵營利事業所得稅，抑或課徵綜
合所得稅﹖(四)、所得額宜應如何計算﹖土木工人為生計替有牌照之營造廠商牌照承作
土木工程，可概括分為下列三種：1.個人受僱提供勞務，依營業稅法第三條：非營業
稅課稅範圍。免補稅、免漏稅罰、免行為罰。2.當事人約定，一方為他方報告訂約之
機會，或為訂約之媒介，他方給付報酬之契約，屬民法第五百五十六條：居間，依佣
金淨額補稅處漏稅罰。3.當事人約定，一方為他方完成一定之工作，他方俟工作完成
，給付報酬之契約。民法第四百九十條：承攬，有下列兩種：(1)包工不包料，依包工
部分補稅處漏稅罰。(2)包工包料，依承攬總金額補稅處漏稅罰，依進貨總金額處行為
罰。復查決定書略以：「查宇達公司將得標之工程以得標價之九成轉包與各下包人員
承作，該下包人員須獨立完成各該工程，自行負責工程盈虧，並拿回同額之發票、收
據等事實」等語，均係涉案人與宇達營造有限公司基於僱佣關係之公司內部規範，並
非承包工程之商業關係，其理至明。該等營造廠商關係人筆錄略以：「查宇達公司將
得標之工程以得價價金之九成轉包與各下包者承作，該下包人員須獨立完成各該工程
，自行負責工程盈虧，並拿回面額之統一發票，收據等事實。」凡此均屬該公司內部
之作業規範。承作乃為一營建實務用語，非為營建業之法律用語，對該概念之詮釋，
建築業之認知，眾說紛云，尚未定論。故依民法第九十八條：「解釋意思表示，應探
求當事人真意，不得拘泥於所用辭句。」自須探詢當事人間之真意為何﹖與民法之承
攬關係有別。另查，按鈞院八十六年度判字第九三七號判決理由：民法僱傭與承攬，
兩者同為勞務契約，在勞務提供項目上十分類似，但僱傭祗在服勞務，亦即其標的在
勞務之本體，而承攬則在一定工作之完成，亦即其標的在勞務之結果，而不在勞務之
本體，即勞務僅為一手段。且僱傭契約提供之勞務，須聽從僱用人之指揮，具從屬性
；而承攬契約注重工作之完成，其工作之進行，具有獨立性。本案訴願決定未查證原
告是否確係承攬系爭工程之人。遽於決定指責原告涉嫌未依法辦理營業登記、逃漏營
業稅，實有不憑證據之違法。營造廠標得工程，其工程合約均訂有不得轉包之明文，
相關工程已先後由發包機關單位向該等營造廠商為對象，依原訂工程合約內容行驗收
，有驗收報告並核發工程款結案，有承包工程之營造商之承攬工程手冊等可稽，或可
查證自各發包單位即可明瞭，可證諸該營造商等無違約將工程轉包，原告亦無與該等
營造廠訂立任何工程合約承包工程以營利情事之事實。依最高法院六十三年台上第三
二二○號判例：「對於被告有利之證據，如不加以採納，必須說明其不予採納之理由
。」原處分及再訴願決定顯有未洽，應予撤銷。以恤民冤。四、綜上所述，原處分及
一再訴願決定均有違誤，請予撤銷。並請行言詞辯論，以明真象等語。
被告答辯意旨略謂︰一、查本案原告未依法辦理營業登記，於八十三年至八十四年間
，承包宇達公司得標之和美鎮○○路○號道路工程、投線道路拓寬改善工程．．．
．等三件工程，逃漏銷售額一八、四七五、二○○元（含稅），營業稅額八七九、七
七一元，為法務部調查局南投縣調查站查獲，有該站八十六年七月十九日投廉忠字第
八六一一六○號函影本（附卷第三十至三十五頁）、宇達公司實際負責人許陳梅雀君
調查筆錄影本（附卷第五十至七十三頁）及甲○○工程記錄簿影本（附卷第四十五至
四十九頁）、原告獲案筆錄影本（附卷第三十八至四十頁）、許陳梅雀君開立台灣銀
行南投分行經原告兌領之支票及匯款予原告之匯款單據影本（附卷第八十九至九十五
頁）等在案可稽，原告未依規定申請營業登記而營業，違章事實足堪認定，被告機關
據以核定追繳營業稅八七九、七七一元，並按所漏稅額處三倍罰鍰計二、六三九、三
○○元（計至百元），揆諸首揭規定，洵無不合。二、原告主張其不具營業型態，無
營業場所，無固定資本額或雇用勞工，無機械設備，無進銷項交易更無價差盈虧商業
行為，理當不具商業登記法第八、二十一條、營業稅法第二十八條規定之要件，要無
本案所指「未申請營業登記而營業」之效果，所以無違反營業稅法第五十一條規定，
應無追補營業稅及處罰之理。本案系爭處分書所載形式不齊全，全依南投縣調查站函
辦理，並未實質審核，而調查站查核過程多有疏漏，此為法務部法八六檢一字第○三
七五五○書函所不否認，且許陳梅雀非宇達公司之董事，許陳梅雀非當事人之陳述，
及僅係記載宇達公司得標工程相關事宜之工程記錄簿，是否得作為證據？顯有疑義，
依行政法院三十九年判字第二號判例，原處分機關不能確實證明違法事實存在，處分
即非合法。又營造廠得標本案系爭工程均訂有不得轉包之明文，相關工程由發包機關
單位依工程合約驗收及核發工程款在案，可證系爭工程，無違約轉包情事。且系爭工
程，業由宇達公司開立發票報繳營業稅在案，並未造成國庫稅收上損失，依司法院大
法官會議釋字第三三七號解釋，應免予處罰云云，資為爭訟。三、查宇達公司將得標
之工程以得標價金之九成轉包與各下包人員承作，該下包人員須獨立完成各該工程，
自行負責工程盈虧，並拿回發票、收據等事實，業經宇達公司之實際負責人許陳梅雀
君於獲案筆錄中供述甚詳，有前揭調查筆錄影本在案可稽，許陳君雖非宇達公司董事
，惟其負責系爭工程之投、開標及轉包事宜，資金調度等業務，為該公司實際掌理營
運之負責人，而宇達公司案關本件違章之查扣證物，原查獲單位亦均依法由許陳君獲
案當時簽、啟封，其對相關事實之證述，被告機關採為本件系爭處分之證據之一，應
無不當。審諸許陳君獲案筆錄，八十六年三月二十六日供述「孝蓉、宇達．．．等公
司所承包之工程繁多，．．．下包人員所取得之各該工程進項憑證，買受人視該工程
由那一營造公司牌照得標即填寫營造公司名稱，．．．該等憑證下包人員蒐集後交回
給我．．．那一位下包人員拿回進項憑證，就登載於他那一本專門帳冊內．．．」、
「宇達、孝蓉．．．所承包之工程交予各該下包人員承作時，我先扣除工程款一成，
作為繳納營業稅、技師費等相關費用，九成作為工程費用．．．」，八十六年四月九
日供述「各該人員拿回之統一發票由我查收後，載明於如扣押物．．．，亦即各該人
員記事本及承作工程記錄表，我並將彼等拿回發票面額的百分之五退還給下包業者，
大部分以現金支付。」、「因為下包業者太多．．．彼等承作之工程名稱、得標金額
、轉包金額、開、完工日期、拿回發票詳細記錄，如前述詳如扣押物．．．。」等情
節，於獲案證物—「甲○○承作工程記錄」中均有明確記載，該查扣證物所彰顯之事
實，核與許陳梅雀君供述情節相符，堪可佐證許陳君於獲案筆錄中之供述為真實。另
徵諸原告於八十六年七月四日獲案筆錄所陳，「問：你有無向南投市宇達公司借牌承
包工程？答：沒有，但我有承作宇達公司得標工程模板部分施作。」、「問：（提示
扣押物編號十五之一二三甲○○承作工程記錄）請檢視前開帳證所載工程是否為你所
承作？答：（經檢視後作答）我確實有承作前開帳證所載工程模板部分施作。（附卷
第三十八頁）、「問：孝蓉、宇達公司有無付你薪資？有無開立扣繳憑單給你？許陳
梅雀偽稱你是她工地負責人，實情為何？答：因為孝蓉、宇達公司並未支付我薪資，
亦未開立扣繳憑單給我，我亦非她的工地負責人。」（附卷第三十九頁）等情，宇達
公司得標本件系爭工程後轉包予原告承作之事實，亦經其確認無訛。上開筆錄原告未
能舉證有出諸非自由意志，如強暴、脅迫、利誘、詐欺、違法拘押，或其他不正當之
方法所為之具體事證，自得採為系爭違章事實之證據，又扣押物編號十五之一二三甲
○○承作工程記錄所記載以九成價款轉包、扣除原告拿回發票及退還發票面額百分之
五等內容，與許陳君於獲案筆錄所陳，均能若合符節，該承作工程記錄不論係內部記
錄或對外憑證，倘得以證明待證事實者，即具證據能力，是被告機關以上開筆錄及該
承作工程記錄為本件違章事證之一，認定原告向宇達公司承包本案系爭工程，依首揭
規定論處，應無不合。又查本案乃原告未依法辦理營業登記向宇達公司承包其得標工
程，致涉違章，與該公司向發包人承攬工程，核屬不同主體之法律行為，是宇達公司
與系爭工程發包人間書立工程合約定有不得轉包之約定、相關工程驗收及核發工程款
等是否依約定程序辦理，均屬該營業人與發包人間履約之規範，均無足作為原告未承
包系爭工程之證明，原告執以主張並未承包渠等得標之工程，尚無可採。至司法院大
法官會議釋字第三三七號解釋，旨在闡釋納稅義務人虛報進項稅額，並因而逃漏稅款
者，稽徵機關始得據依營業稅法第五十一條第五款規定追繳稅款及處罰，核與本案原
告未辦營業登記而營業致逃漏稅捐之情節不同；另財政部七十九年八月三十日台財稅
第七八○四五八四六一號函意旨，係對營造廠商未實際從事承攬工程，將營造業登記
證提供他人投標承攬工程，或代他人在建築申請書上蓋章表示承建，並代他人開立統
一發票之不法行為，應依法查處之核釋，其違章類型均與本案原告未辦營業登記承包
宇達公司等得標之工程逃漏營業稅應依營業稅法第五十一條第一款規定論處之案情不
一；及臺灣省政府八十七年八月二十六日八七府訴三字第一六二七九一號訴願決定，
係該案訴願人於獲案時否認系爭工程為其所承作致違章事實未臻明確，而責由被告機
關另為處分，該撤銷案例之案情與本件亦屬有別，原告據以援引適用，容有未合，應
無可採。末按「人民違反法律上之義務而應受行政罰之行為，法律無特別規定時，雖
不以出於故意為必要，仍需以過失為其責任要件。但應受行政罰之行為，僅需違反禁
止規定或作為義務，而不以發生損害或危險為其要件者，推定為有過失，於行為人不
能證明自己無過失時，即應受處罰。」司法院大法官議決釋字第二七五號解釋著有明
文。本案原告於八十三年至八十四年間，長期承包宇達公司等得標之系爭工程，承包
工程價款達一八、四七五、二○○元（含稅），已屬營業稅法所稱營利事業，卻未依
法辦理營業登記，申報繳納營業稅，其違反營業稅法規定之作為義務，又未提出具體
證據證明其無過失，依上揭司法院大法官議決釋字第二七五號解釋意旨，即應受罰。
五、依上所述，原處分及一再訴願決定均無不合，原告之訴無理由，請予駁回等語。
    理  由
按「在中華民國境內銷售貨物或勞務及進口貨物，均應依本法規定課徵營業稅。」、
「營業人之總機構及其他固定營業場所，應於開始營業前，分別向主管稽徵機關申請
營業登記。」「納稅義務人，有左列情形之一者，除追繳稅款外，按所漏稅額處一倍
至十倍罰鍰，並得停止其營業：一、未依規定申請營業登記而營業者。」分別為營業
稅法第一條、第二十八條、第五十一條第一款所明定。本件原告未依法辦理營業登記
，於八十三年至八十四年間，承包宇達公司得標之和美鎮○○路○號道路工程、投
線道路拓寬改善工程等三件工程，逃漏銷售額一八、四七五、二○○元（含稅），營
業稅額八七九、七七一元，為法務部調查局南投縣調查站查獲，有該站八十六年七月
十九日投廉忠字第八六一一六○號函影本、宇達公司實際負責人許陳梅雀調查筆錄影
本、甲○○工程記錄簿影本、原告獲案筆錄影本、許陳梅雀開立台灣銀行南投分行經
原告兌領之支票及匯款予原告之匯款單據影本等在卷可稽。依原告於八十六年七月四
日獲案筆錄所陳，「問：你有無向南投市宇達公司借牌承包工程？答：沒有，但我有
承作宇達公司得標工程模板部分施作。」、「問：（提示扣押物編號十五之一二三甲
○○承作工程記錄）請檢視前開帳證所載工程是否為你所承作？答：（經檢視後作答
）我確實有承作前開帳證所載工程模板部分施作」、「問：孝蓉、宇達公司有無付你
薪資？有無開立扣繳憑單給你？許陳梅雀偽稱你是她工地負責人，實情為何？答：因
為孝蓉、宇達公司並未支付我薪資，亦未開立扣繳憑單給我，我亦非她的工地負責人
」。而宇達公司之負責人雖為許陳梅雀之父陳金水，但實際負責人為許陳梅雀，有許
陳梅雀於八十五年十二月六日、十三日之談話筆錄在原處分卷可稽。又許陳梅雀於八
十六年三月二十六日、四月九日供稱：「孝蓉、宇達等公司所承包之工程繁多，．．
．下包人員所取得之各該工程進項憑證，買受人視該工程由那一營造公司牌照得標即
填寫該營造公司名稱，．．．該等憑證下包人員蒐集後交回給我。．．．那一位下包
人員拿回進項憑證，就登載於他那一本專門帳冊內，．．．」、「宇達、孝蓉．．．
所承包之工程交予各該下包人承做時，我先扣除工程款之一成，故為繳納營業稅、技
師費等相關費用，九成做為工程費用．．．」、「各該人員拿回之統一發票由我查收
後，載明於如扣押物．．．，亦即各該人員記事本及承作工程記錄表，我並將彼等拿
回發票面額的百分之五退還給下包業者，大部分以現金支付。」、「因為下包業者太
多．．．彼等承作之工程名稱、得標金額、轉包金額、開工完工日期、拿回發票詳細
紀錄．．．」、「有些下包業者負責各該工程或有未完美之情形，我另請他人收拾工
程善後，此類之工地負責人事前均言明薪資，我並給付薪資及開立扣繳憑單。但獨立
完成各該工程，自行負責各該工程之盈虧，孝蓉、宇達給付施工之工程款，自然未給
付薪資及開立扣繳憑單。」。均有筆錄在原處分卷可考。所供述之內容，核與附在原
處分卷之宇達營造有限公司八十一－八十五年取得工程實際承作交付之進項憑證金額
總計表、承作（銷售）金額統計表、記事簿本及扣押物編號九之十八台灣銀行支票存
根所示以ＡＨ0000000號、金額九四、一三九元支票付退稅款，由原告甲○○
簽收等內容相符，洵可採為證據。依所扣書面證據與原告、許陳梅雀之供述內容，被
告認定前開原告未依法辦理營業登記，承包工程，逃漏銷售營業稅之事實，核定追徵
原告營業稅八七九、七七一元，並按所漏稅額處三倍罰鍰計二、六三九、三○○元（
計至百元），揆之首開規定，並無違誤。原告起訴主張各節。經查：一、原告及其他
下包人員承包宇達公司之工程，獨立完成工程，自行負責工程之盈虧等情，業據許陳
梅雀供承明確，已如前述，核與原告所供伊有承作宇達公司得標工程模板部分施作，
孝蓉、宇達公司並未支付伊薪資，亦未開立扣繳憑單給伊，伊亦非她的工地負責人等
語相符。許陳梅雀嗣後出具「證明書」企圖推翻其在調查局南投站之供詞，係推卸之
舉，無可採信。則原告為營業人，並從事工程包工之營業甚明。其身分及行為已符合
營業稅法第二條第一款營業稅納稅義務人及同法第六條第一款營業人之要件無訛，所
辯其非營業人，許陳梅雀之供詞不可信，工程紀錄簿（即記事簿本）無證據力云云，
顯係卸責之詞，核不足採。二、原告未依法辦理營利事業登記，而承包宇達公司之工
程，與宇達公司係屬二個不同之營業主體，其承作工程，未申報營業稅，將所取得之
進項憑證，直接交付與許陳梅雀，買受人載為宇達公司，顯違反營業稅法之規定，原
告反覆爭辯其未逃漏稅捐云云，殊無可採。至所引司法院釋字第三三七號解釋，因原
告未依法登記而營業，確逃漏稅捐，與該解釋之意旨不符，不能引為有利之依據。三
、原告與宇達公司間之承包工程，自負盈虧，即屬民法上承攬業行為，與民法僱傭或
居間要件迥異，尚不得混為一談。此私法上之行為，在公法上自應負營業人獨立地位
之責任，被告對其課稅裁罰，無違原告所謂私法自治、法律保留、個別正義維護、租
稅法律主義與信賴保護之原則。四、原告未依法為營利事業之登記，且不依法申報營
業稅，猶強曰無故意過失，並舉司法院釋字第二七五號解釋為辯，洵無可採。至原告
所舉憲法第十五條、第十九條、第二十條、民法第一百五十三條、所得稅法第十一條
第二項、第十條第一項、第十四條、第一百二十一條、稅捐稽徵法第四十八條之二第
一項、司法院釋字第二一七號、第三三七號解釋，本院六十二年判字第三○號、六十
二年判字第三五○號判例，財政部七十九年八月三十日台財稅第四七八○四五八四六
一號函及本院八十六年度判字第九三七號判決，與本案之應課稅罰鍰尚屬無關，均不
能作為有利於原告之依據。綜上所述，原處分並無違誤，一再訴願決定，予以維持，
亦無不合。原告起訴論旨，猶執陳詞指摘，求為撤銷，非有理由，應予駁回。末查本
件事實明確，原告請求行言詞辯論，核無必要，併此明。
據上論結，本件原告之訴為無理由，爰依行政訴訟法施行法第二條、行政訴訟法第九
十八條第三項前段，判決如主文。
中    華    民    國     八十九      年      九      月       十四      日
              最 高 行 政 法 院 第 三 庭
                                審 判 長 法  官      曾  隆  興
                                         法  官      黃  合  文
                                         法  官      吳  明  鴻
                                         法  官      徐  樹  海
                                         法  官      林  家  惠
右  正  本  證  明  與  原  本  無  異
                                         法院書記官  陳  盛  信
中    華    民    國     八十九      年      九      月       十四      日


司法院資訊處製作；財團法人民間司法改革基金會備份。
